【裁判字號】    99,簡,99
【裁判日期】    991220
【裁判案由】    政府採購法
【裁判全文】
臺灣雲林地方法院刑事簡易判決            99年度簡字第99號
公  訴  人  臺灣雲林地方法院檢察署檢察官
被      告  柯坤木
選任辯護人  王英傑律師
被      告  允聯土木包工業
            （起訴書誤載為允聯營造工程有限公司）
代  表  人  柯忠輝
被      告  駿昇營造股份有限公司
            （起訴書誤載為駿昇營造有限公司）
兼  上一人
代  表  人  陳金鐘
上  一  人
選任辯護人  黃翎芳律師
            奚淑芳律師
            張雯峰律師
上列被告等因違反政府採購法案件，經檢察官提起公訴（97年度
偵字第6107號），因被告等自白犯罪（本院原案號：98年度訴字
第154 號），本院合議庭認為宜改依簡易程序審理，裁定由受命
法官獨任逕以簡易判決處刑如下：
    主  文
陳金鐘犯政府採購法第八十七條第五項後段之妨害投標罪，共陸
罪，各處有期徒刑肆月，如易科罰金，均以新臺幣壹仟元折算壹
日；應執行有期徒刑拾肆月，如易科罰金，以新臺幣壹仟元折算
壹日。
駿昇營造股份有限公司廠商之負責人，因執行業務犯政府採購法
第八十七條第五項後段之妨害投標罪，共陸罪，各處罰金新臺幣
貳萬元；應執行罰金新臺幣拾萬元。
柯坤木犯政府採購法第八十七條第五項前段之妨害投標罪，共
罪，各處有期徒刑伍月，如易科罰金，均以新臺幣壹仟元折算壹
日；應執行有期徒刑拾月，如易科罰金，以新臺幣壹仟元折算壹
日。
允聯土木包工業廠商之負責人，因執行業務犯政府採購法第八十
七條第五項前段之妨害投標罪，共罪，各處罰金新臺幣萬元
；應執行罰金新臺幣玖萬元。
    事實及理由
一、犯罪事實：
    陳明川係址設雲林縣東勢鄉○○村○○○路46號之中宏營造
    有限公司（下稱中宏營造）負責人；柯坤木係址設雲林縣褒
    忠鄉○○村○○路206 巷45之1號1樓之允聯土木包工業（起
    訴書誤載為允聯營造有限公司，下稱允聯土包）實際負責人
    （登記負責人為柯忠輝）；陳金鐘係址設雲林縣虎尾鎮安溪
    里安溪38之1號1樓之駿昇營造股份有限公司（起訴書誤載為
    駿昇營造有限公司，下稱駿昇營造）負責人；廖永隆係址設
    雲林二崙鄉○○村○○路26號之裕升土木包工業（下稱裕升
    土包）負責人。陳水順係址設雲林縣崙背鄉○○村○○○街
    37號1 樓之新創營造有限公司（下稱新創營造）負責人及址
    設雲林縣崙背鄉枋南村枋南91之1號1樓之永順土木包工業（
    下稱永順土包）實際負責人（登記負責人為陳合恭）。
  (一)陳明川（另行審結）為確保如附表甲編號(一)至(三)所示3 件工
    程均有3 家以上合格廠商投標，以順利開標、決標，並取得
    各該工程之承攬，乃基於意圖影響採購結果及獲取不當利益
    之犯意，於如附表甲編號(一)至(三)所示3 件工程之開標日期前
    數日，分別向駿昇營造負責人陳金鐘、新創營造及永順土包
    負責人陳水順（新創營造、永順土包、陳水順均另行審結）
    、宏構營造工程股份有限公司（下稱宏構營造）負責人張貴
    斌、夆典營造股份有限公司（下稱夆典營造）某從業人員（
    宏構營造、張貴斌、夆典營造部分均經本院判決確定）等人
    商借各該廠商之牌照參與投標。詎駿昇營造負責人陳金鐘竟
    基於意圖影響採購結果並獲取不當利益之犯意，分別於該3
    件工程開標日期前數日，容許將駿昇營造之名義及相關證件
    出借予陳明川使用，而甘願充當如附表甲編號(一)至(三)所示工
    程之陪標廠商。陳金鐘為避免司法機關查緝，並依陳明川之
    指示，針對各項工程指示員工上網購買標函、購買押標金、
    填寫投標資料（含投標金額）、投遞標函，參加各該工程之
    投標。嗣該3 件工程開標結果，確由中宏營造標得如附表甲
    編號(一)、(二)所示工程，另如附表甲編號(三)所示工程則由陳明
    川所借用之宏構營造得標。
  (二)柯坤木為確保如附表丙編號(一)至(三)所示3件工程均有3家以上
    合格廠商投標，以順利開標、決標，並取得各該工程之承攬
    ，乃基於意圖影響採購結果及獲取不當利益之犯意，分別於
    如附表丙編號(一)至(三)所示工程之開標日前數日，向駿昇營造
    負責人陳金鐘、裕升土包負責人廖永隆商借各該廠商之牌照
    參與投標如附表丙編號(一)、(二)、(三)所示工程（裕升土包、廖
    永隆部分業經本院判決確定）。詎陳金鐘、廖永隆竟分別基
    於意圖影響採購結果及獲取不當利益之犯意，分別於該3 項
    工程開標日前數日，容許將駿昇營造、裕升土包之名義及相
    關證件出借予柯坤木使用，而甘願充當如附表丙編號(一)至(三)
    所示工程之陪標廠商（裕升土包僅陪標如附表丙編號(二)、(三)
    所示工程）。陳金鐘、廖永隆為避免司法機關查緝，並依柯
    坤木之指示，針對各項工程指示員工或自己上網購買標函、
    購買押標金、填寫投標資料（含投標金額）、投遞標函，參
    加各該工程之投標。嗣如附表丙編號(一)至(三)所示3 項工程開
    標結果均由柯坤木所經營之「允聯土包」順利得標。
二、上開犯罪事實，有下列證據可以證明：
  (一)關於犯罪事實(一)部分：
  1.共同被告陳明川於民國97年12月15日法務部調查局雲林縣調
    查站（下稱雲林縣調查站）之筆錄（97偵6107號卷(一)第95頁
    背面至第97頁正面、第101頁背面）。
  2.共同被告陳明川於97年12月16日檢察官偵訊之筆錄（見97偵
    6107號卷(一)第108頁至第111頁）。
  3.共同被告陳明川於本院審理時之自白（見98訴154 號卷二第
    84頁背面、第86頁背面）。
  4.共同被告陳水順於98年01月06日雲林縣調查站及檢察官偵訊
    之筆錄（見97偵6107號卷(二)第103頁正背面、第111頁）。
  5.證人吳燕如於98年01月06日之雲林縣調查站筆錄（見97偵61
    07號卷(二)第91頁至第92頁）及檢察官偵訊筆錄（見97偵6107
    號卷(二)第107頁至第108頁）
  6.共同被告張嘉真於97年11月11日之雲林縣調查站筆錄（見97
    他899 號卷(一)第150頁至第154頁）及檢察官偵訊筆錄（見97
    他899 號(一)第159頁至第164頁）。
  7.如附表甲編號(一)所示工程之中文公開招標公告資料（稿）、
    開標紀錄、決標公告各1份（見98訴154號卷三第29頁正面至
    第33頁背面）。
  8.如附表甲編號(二)所示工程之中文公開招標公告資料、開標紀
    錄、決標公告各1份（見98訴154號卷三第34頁正面至第36頁
    正面）。
  9.如附表甲編號(三)所示工程之中文公開招標公告資料、開標紀
    錄、決標公告各1份（見98訴154號卷三第49頁正面至第51頁
    正面）。
  10.中宏營造、宏構營造、駿昇營造、新創營造、夆典營造之公
    司登記資料查詢結果各1 紙、永順土包之營利事業登記資料
    查詢結果1紙（見98訴154號卷一第165頁、第166頁、第168
    頁、卷二第44頁、第45頁、第46頁）。
  11.郵政匯票2張（票號：00000000000、00000000000）、支票1
    張（票號：FA0000000）（見97他899號卷一第23頁至第24頁
    ）。
  12.「96年度馬公厝排水與新虎尾溪防汛道路側溝復建工程」押
    標金退還清冊（見97他899號卷一第22頁）。
  13.如附表甲編號(一)至(三)所示工程之文書卷宗（見98年度保管字
    第351號贓證物）。
  14.被告陳金鐘於本院審理時之自白（見98訴154號卷三第116頁
    正面）。
  (二)關於犯罪事實(二)部分：
  1.共同被告廖永隆於雲林縣調查站、檢察官偵訊及本院審理時
    之筆錄（見97偵6107號偵查卷(二)第129頁至第133頁、98訴15
    4號卷二第21頁正面至第22頁背面）。
  2.如附表丙編號(一)所示工程之中文公開招標公告資料、決標公
    告、開標紀錄各1份（見98訴154號卷三第81頁至第83頁）。
  3.如附表丙編號(二)所示工程之中文公開招標公告資料、決標公
    告、開標紀錄各1份（見98訴154號卷三第84頁至第86頁）。
  4.如附表丙編號(三)所示工程之中文公開招標公告資料、決標公
    告、開標紀錄各1份（見98訴154號卷三第25頁至第27頁）。
  5.如附表丙編號(一)至(三)所示工程之文書卷宗（見98年度保管字
    第351號贓證物）。
  6.駿昇營造之公司登記資料查詢結果1紙（見98訴154號卷一第
    168頁）、裕升土包及允聯土包之營利事業登記資料查詢結
    果各1紙（見98訴154號卷一第167頁、第169頁）。
  7.被告陳金鐘於本院審理時之自白（見98訴154號卷三第116頁
    正面）。
  8.被告柯坤木於本院審理時之自白（見98訴154號卷三第133頁
    正面）。
三、論罪科刑部分：
  (一)所犯罪名：
  1.被告陳金鐘為駿昇營造之負責人，其無投標之真意，容許同
    案被告陳明川、柯坤木借用駿昇營造之名義及相關證件參與
    附表甲編號(一)至(三)、附表丙編號(一)至(三)所示6 件工程之投標
    ，核其所為均係犯政府採購法第87條第5 項後段之妨害投標
    罪。
  2.被告柯坤木為允聯土包之實際負責人，其為圍標如附表丙編
    號(一)至(三)所示工程，而向同案被告陳金鐘、廖永隆分別借用
    駿昇營造、裕升土包之名義及相關證件陪標如附表丙編號(一)
    至(三)所示工程，核其所為均係犯政府採購法第87條第5 項前
    段之妨害投標罪。起訴書雖認被告柯坤木另涉犯政府採購法
    第87條第4 項之協議圍標罪嫌云云，然公訴檢察官於本院審
    理時已就此部分更正為被告柯坤木僅涉犯政府採購法第87條
    第5 項前段之借牌投標罪嫌（見98訴154號卷三第132頁背面
    ），且被告柯坤木及陳金鐘於調查員及檢察官偵訊時並未證
    述或供述被告陳金鐘原本有意投標如附表丙編號(一)至(三)所示
    工程，經被告柯坤木之要求配合始雙方協議改為陪標情形，
    是起訴書有關此部分顯係誤載罪名，附此敘明。
  3.按刑事訴訟法第303條第5款規定之被告死亡者，乃專指為自
    然人之被告事實上死亡而言。雖法人人格因解散而消滅，其
    處罰主體已因法人解散而不存在，就此而言，或與為自然人
    之被告死亡，其訴訟主體已不存在者無異，惟法人於解散後
    ，依公司法之規定，仍應行清算，於清算之範圍內視為尚未
    解散，故法人之解散，究與自然人之死亡不同，尚難謂刑事
    訴訟法第303條第5款所規定之被告死亡者，應包括法人解散
    之情形在內，最高法院87年度台非字第161 號判決意旨參照
    。本件被告駿昇營造雖已解散，然既有本件被科處罰金之未
    了結事務，自應進行清算，依上開最高法院判決意旨，於此
    清算範圍內視為尚未解散，仍應依法論科。是被告駿昇營造
    、允聯土包因其負責人或實際負責人犯政府採購法第87條第
    5 項後段、前段之罪，應分別依政府採購法第92條規定，科
    以同法第87條第5項後段、前段之罰金刑。
  (二)被告柯坤木於如附表丙編號(二)、(三)雖分別向同案被告陳金鐘
    、廖永隆借用駿昇營造、裕升土包之廠商牌照參與陪標各該
    工程，惟被告柯坤木係出於圍標同一工程之單一犯意而分別
    向同案被告陳金鐘、廖永隆借用其等廠商牌照陪標，時間緊
    接，所侵害之法益均為政府機關正確採購之同一法益，應認
    被告柯坤木係出於接續之犯意而為，各成立一接續犯。
  (三)被告陳金鐘先後6 次將駿昇營造之名義及相關證件出借予同
    案被告陳明川、柯坤木等人，而參與如附表甲編號(一)至(三)、
    附表丙編號(一)至(三)所示六件工程之投標，係出於各別犯意所
    為，應成立6 個妨害投標罪，並應予分論併罰之；又被告柯
    坤木就如附表丙編號(一)至(三)所示3 件工程，先後向同案被告
    陳金鐘、廖永隆借用駿昇營造、裕升土包之牌照陪標該3 件
    工程，亦係出於各別犯意所為，應成立3 罪，並應予分論併
    罰之。
  (四)爰審酌被告陳金鐘、柯坤木之素行，及其等違反政府採購法
    犯罪之動機、目的、手段，其等行為足以影響政府採購制度
    之正確性及公平性，使政府採購法欲規範之經由公平競價制
    度以確保採購品質之目的形同虛設，所牽涉之採購金額非鉅
    ，所獲利益非大，及念其等教育智識程度、犯後坦承犯行、
    接受審訊之態度尚良好，及被告駿昇營造、允聯土包之營業
    狀況與行為人間之關係，公訴人與被告陳金鐘、柯坤木所協
    商之刑度尚屬適當等一切情狀，分別量處如主文所示之刑及
    定其應執行之刑，並就被告陳金鐘、柯坤木部分諭知易科罰
    金之折算標準。
四、應適用之法條：
  (一)刑事訴訟法第449條第2項、第454條第1項。
  (二)刑法第11條前段、第51條第5款、第7款、第41條第1項前段
    。
  (三)政府採購法第87條第5項前段、後段、第92條。
五、本案被告柯坤木、陳金鐘上開所宣告之刑，係在檢察官與被
    告柯坤木、陳金鐘當庭協商後之求刑範圍，依刑事訴訟法第
    455 條之1第2項規定，檢察官就被告柯坤木及陳金鐘部分，
    及被告柯坤木、陳金鐘均不得上訴。其餘被告部分（指被告
    駿昇營造、允聯土包）則得上訴。
中    華    民    國    99    年    12    月    20    日
                  刑事第六庭    法  官  廖國勝
以上正本證明與原本無異。
除允聯土木包工業、駿昇營造股份有限公司、公訴人就允聯土木
包工業、駿昇營造股份有限公司部分得上訴外，其餘被告陳金鐘
、柯坤木及公訴人就被告陳金鐘、柯坤木部分均不得上訴。
                                書記官  李雅怡
中    華    民    國    99    年    12    月    20    日
【附錄本案論罪科刑法條全文】
政府採購法第87條第5項：
意圖影響採購結果或獲取不當利益，而借用他人名義或證件投標
者，處三年以下有期徒刑，得併科新臺幣一百萬元以下罰金。容
許他人借用本人名義或證件參加投標者，亦同。
政府採購法第92條：
廠商之代表人、代理人、受雇人或其他從業人員，因執行業務犯
本法之罪者，除依該條規定處罰其行為人外，對該廠商亦科以該
條之罰金。
附表甲：
┌──┬───────┬──────┬───────┬─────┬───────┬─────┬───┬──────┐
│編號│工程名稱      │開標日期    │  參標廠商    │負責人    │  投標金額    │工程底價  │得標比│備註        │
│    │              │            │★得標廠商    │          │★決標金額    │          │      │            │
├──┼───────┼──────┼───────┼─────┼───────┼─────┼───┼──────┤
│(一)  │東勢鄉雲110線 │96年10月31日│★中宏營造    │陳明川    │★1,586,000元 │1,620,000 │97.90%│陳明川向陳金│
│    │復興村至月眉村│            ├───────┼─────┼───────┤元        │      │鐘、張貴斌借│
│    │道路排水改善工│            │  允聯土包    │柯坤木    │押標金不足    │          │      │牌。        │
│    │程            │            │              │（柯忠輝為│無效標        │          │      │            │
│    │              │            │              │登記負責人│              │          │      │            │
│    │              │            │              │）        │              │          │      │            │
│    │              │            ├───────┼─────┼───────┤          │      │            │
│    │              │            │  駿昇營造    │陳金鐘    │1,640,000元   │          │      │            │
│    │              │            ├───────┼─────┼───────┤          │      │            │
│    │              │            │  宏構營造    │張貴斌    │1,600,000元   │          │      │            │
├──┼───────┼──────┼───────┼─────┼───────┼─────┼───┼──────┤
│(二)  │0812豪雨災害復│96年11月20日│★中宏營造    │陳明川    │★1,580,000元 │1,620,000 │97.53%│陳明川向陳金│
│    │建工程        │            ├───────┼─────┼───────┤元        │      │鐘、陳水順借│
│    │              │            │  駿昇營造    │陳金鐘    │1,620,000元   │          │      │牌。        │
│    │              │            ├───────┼─────┼───────┤          │      │            │
│    │              │            │  新創營造    │陳水順    │1,620,000元   │          │      │            │
│    │              │            ├───────┼─────┼───────┤          │      │            │
│    │              │            │  允聯土包    │柯坤木    │1,615,000元   │          │      │            │
│    │              │            │              │（柯忠輝為│（起訴書誤載為│          │      │            │
│    │              │            │              │登記負責人│1,620,000元） │          │      │            │
│    │              │            │              │）        │              │          │      │            │
│    │              │            ├───────┼─────┼───────┤          │      │            │
│    │              │            │  豐椿營造    │          │投標超出截止收│          │      │            │
│    │              │            │              │          │件期限        │          │      │            │
│    │              │            │              │          │              │          │      │            │
│    │              │            │              │          │              │          │      │            │
├──┼───────┼──────┼───────┼─────┼───────┼─────┼───┼──────┤
│(三)  │96年度馬公厝排│97年2月1日  │★宏構營造    │張貴斌    │★1,800,000元 │2,030,000 │88.67%│陳明川向張貴│
│（即│水與新虎尾溪防│            ├───────┼─────┼───────┤元        │      │斌、陳水順、│
│起訴│汛道路測溝復建│            │  永順土包    │陳水順    │1,999,000元   │          │      │陳金鐘借牌。│
│書附│工程          │            ├───────┼─────┼───────┤          │      │            │
│表甲│              │            │  夆典營造    │陳泰中    │1,928,000元   │          │      │            │
│編號│              │            ├───────┼─────┼───────┤          │      │            │
│(七)）│              │            │  信丞土包    │王怡堯    │2,030,000元   │          │      │            │
│    │              │            ├───────┼─────┼───────┤          │      │            │
│    │              │            │  駿昇營造    │陳金鐘    │1,960,000元   │          │      │            │
└──┴───────┴──────┴───────┴─────┴───────┴─────┴───┴──────┘
附表丙：
┌──┬───────┬──────┬───────┬─────┬───────┬─────┬───┬─────┐
│編號│工程名稱      │開標日期    │  參標廠商    │負責人    │  投標金額    │工程底價  │得標比│備註      │
│    │              │            │★得標廠商    │          │★決標金額    │          │      │          │
├──┼───────┼──────┼───────┼─────┼───────┼─────┼───┼─────┤
│(一)  │東勢鄉同安小排│96年10月4日 │★允聯土包    │柯坤木    │2,390,000元   │2,480,000 │96.37%│柯坤木向陳│
│    │二之一改善工程│            │              │（登記負責│              │元（起訴書│      │金鐘借牌。│
│    │              │            │              │人為柯忠輝│              │誤寫為2,50│      │          │
│    │              │            │              │）        │              │0,000元） │      │          │
│    │              │            ├───────┼─────┼───────┤          │      │          │
│    │              │            │  嘉瀚營造    │陳維津    │未附證件，無效│          │      │          │
│    │              │            │              │          │標            │          │      │          │
│    │              │            ├───────┼─────┼───────┤          │      │          │
│    │              │            │  駿昇營造    │陳金鐘    │2,450,000元   │          │      │          │
├──┼───────┼──────┼───────┼─────┼───────┼─────┼───┼─────┤
│(二)  │縣道153及縣道 │96年12月28日│★允聯土包    │柯坤木    │★1,393,000元 │1,450,000 │96.07%│柯坤木向廖│
│    │158甲側溝興建 │            │              │（登記負責│              │元        │      │永隆、陳金│
│    │工程          │            │              │人為柯忠輝│              │          │      │鐘借牌。  │
│    │              │            │              │）        │              │          │      │          │
│    │              │            ├───────┼─────┼───────┤          │      │          │
│    │              │            │  永豐土包    │蕭塗生    │未附無退票證明│          │      │          │
│    │              │            │              │          │及投標廠商聲明│          │      │          │
│    │              │            │              │          │書未蓋公司章及│          │      │          │
│    │              │            │              │          │負責人章      │          │      │          │
│    │              │            ├───────┼─────┼───────┤          │      │          │
│    │              │            │  裕升土包    │廖永隆    │未附無退票證明│          │      │          │
│    │              │            ├───────┼─────┼───────┤          │      │          │
│    │              │            │  駿昇營造    │陳金鐘    │1,400,000 元（│          │      │          │
│    │              │            │              │          │起訴書誤載為未│          │      │          │
│    │              │            │              │          │附投標文件）  │          │      │          │
│    │              │            ├───────┼─────┼───────┤          │      │          │
│    │              │            │  聯興營造    │傅義信    │未附投標文件，│          │      │          │
│    │              │            │              │          │無效標        │          │      │          │
│    │              │            ├───────┼─────┼───────┤          │      │          │
│    │              │            │  頂聖營造    │          │未附投標文件，│          │      │          │
│    │              │            │              │          │無效標        │          │      │          │
├──┼───────┼──────┼───────┼─────┼───────┼─────┼───┼─────┤
│(三)  │東勢鄉四美村排│97年3月27日 │★允聯土包    │柯坤木    │★1,066,000元 │1,090,000 │97.80%│柯坤木向陳│
│    │水溝等改善工程│            │              │（登記負責│              │元        │      │金鐘、廖永│
│    │              │            │              │人為柯忠輝│              │          │      │隆借牌。  │
│    │              │            │              │）        │              │          │      │          │
│    │              │            ├───────┼─────┼───────┤          │      │          │
│    │              │            │  駿昇營造    │陳金鐘    │1,080,000元   │          │      │          │
│    │              │            ├───────┼─────┼───────┤          │      │          │
│    │              │            │  裕升土包    │廖永隆    │1,080,000元   │          │      │          │
└──┴───────┴──────┴───────┴─────┴───────┴─────┴───┴─────┘

司法院資訊處製作；財團法人民間司法改革基金會備份。
